Archives communales de Castelnau-sur-l'Auvignon
Archives départementales du Gers
Archives communales de Castelnau-sur-l'Auvignon
1692-1977
ESUPPL 10921 - 10965
Castelnau-sur-l'Auvignon (Gers, France)
Castelnau construit autour du château féodal, à l'état de ruine aujourd'hui, était le siège de la seigneurie de Firmacon. Sous l'Ancien Régime, le village était placé dans la généralité et parlement de Bordeaux et dépendait de la sénéchaussée de Gascogne puis de celle de Condom à partir de 1550. Du point de vue religieux, la paroisse relevait du diocèse de Condom. La cité prend son nom actuel à la Révolution; elle se nommait antérieurement Castelnau-de-Loubères.
Par une ordonnance royale du 26 juin 1836, la commune voisine d'Abrin qui relevait du canton de Valence lui est rattachée. Le chef-lieu de la nouvelle commune est fixé à Castelnau-sur-l'Auvignon.
Abrin fut le siège d'une commanderie de l'Ordre de Malte fondée au XIIe siècle à proximité des chemins de Saint-Jacques de Compostelle. Elle comprenait un couvent, une église et une métairie. Durant les guerres de Religion, les protestants dévastèrent l'église et détruisirent une grande partie des bâtiments. De l'église, ne subsistent que deux arcades, inscrites partiellement au titre des Monuments historiques par arrêté du 10 décembre 1929. De plus, Jean de Lomagne, seigneur de Firmacon (décédé en 1365), désigne dans son testament, l'église d'Abrin pour y établir la sépulture familiale. L'église est passée dans le domaine privé. La paroisse d'Abrin comprenait une annexe Aurens.
Le village a été entièrement détruit le 21 juin 1944 lors de combats de libération du Gers. Depuis fin 1942, il abritait un réseau de résistants et un maquis. Ne subsistent que le donjon du château médiéval et une partie de l'église de Castelnau-sur-l'Auvignon. Un monument aux morts commémore cette tragédie. Le village a été reconstruit dans les années 1950. L'une des cloches de l'église paroissiale datant de 1571 est classée aux Monuments historiques au titre d'objet le 11 juillet 1942.
Un unique dépôt a été effectué en 2023 aux Archives départementales suite à l'inspection de la commune.
Dépôt du 27 juin 2023 (entrée n° 2023-148).
Le fonds déposé comprend pour la période d'Ancien Régime les registres de baptêmes, mariages et sépultures des paroisses de Castelnau (1692-1792) et de Sainte-Germaine (1718-1792).
Pour la période moderne, le fonds est composé des registres des délibérations du conseil municipal (1831-1965) et du bureau de bienfaisance (1891-1942). Les registres d'état civil recouvrent la période de 1793 à 1859. Les matrices du cadastre napoléonien et du cadastre de 1910 sont également conservés.
Enfin, il faut noter la présence de l'ampliation de la citation pour l'attribution de la Croix de guerre de 1944 ainsi que les dossiers de reconstruction de la commune (1945-1952) et d'érection du monument aux morts (1951).
Quelques documents d'archives de l'ancienne commune d'Abrin sont également présents dans le fonds: les registres d'état civil de 1793 à 1836 ainsi que des documents cadastraux comme la table des propriétaires et le registre des mutations.
Le fonds est ouvert et s'accroît par dépôt de la commune.
Le classement suit l'arrêté interministériel du 31 décembre 1926 portant règlement des archives des communes. La cotation des archives déposées des communes de moins de 2000 habitants se fait en continu dans la série ESUPPL.
La communicabilité des archives communales est soumise aux délais fixés par la loi du 15 juillet 2008 modifiant le code du patrimoine (article L 213-2, legifrance.gouv.fr/codes/id/LEGISCTA000006159942). Cependant, même pour les documents communicables en application de la loi, le mauvais état matériel des documents ne permet pas d'assurer leur consultation en salle de lecture.
I. Ancien Régime
série C: archives des administrations provinciales (intendance, subdélégations, élections, collecte)
sous-série 9 B: justice locale et seigneuriale de la sénéchaussée de Gascogne
série G: archives du clergé séculier (visites pastorales, procès-verbaux de visite et de vérification des réparations des églises du diocèse, archives des paroisses, fabriques d'église et cures)
séries E et I: archives des communautés d'habitants aux XVIe-XVIIIe siècles (chartes de coutumes, hommages, délibérations consulaires, documents financiers, livres terrier, compoix et cadastres, registres paroissiaux); archives de familles
sous-série 5 E: registres paroissiaux (fonds des sénéchaussées).
II. Période révolutionnaire
série L: justice, municipalités de canton, comités de surveillance, sociétés populaires
série Q: vente des biens nationaux. Yves Coustau, Dépouillement des procès-verbaux d'adjudication des biens nationaux de 1re origine et 2e origine, 1962, 2 volumes.
III. Période contemporaine
1. Série E
sous-série 5 E: registres d'état civil, tables décennales (fonds du greffe du tribunal de grande instance d'Auch).
2. Série M
sous-série 1 M: regroupement de communes, délimitation du territoire
sous-série 3 M: conseils municipaux, documents électoraux
sous-série 6 M: recensement de population, statistiques démographiques, naturalisations, état civil, agriculture.
3. Série O
sous-série 1 O: affaires communales, administration générale des communes, bâtiments et biens communaux, syndicats intercommunaux
sous-série 2 O: administration générale de la commune, travaux de construction et d'entretien sur les bâtiments communaux et les équipements collectifs, acquisition et aliénation des biens communaux, comptabilité communale, assistance et prévoyance
sous-série 3 O: voirie communale, chemins vicinaux
sous-série 4 O: dons et legs.
4. Série P
sous-série 3 P: délimitation cadastrale, documentation cadastrale
sous-série 6 P: postes.
5. Autres séries modernes
sous-série 2 R: monuments aux morts
série S: travaux publics (routes, chemins de fer, moulins, usines hydrauliques, électrification, mines, carrières, tourbières)
série T: ouvertures et fermetures d'école, affaires scolaires, dossiers d'instituteurs et institutrices, monographies scolaires, dossiers de classement au titre des monuments historiques
série V: conseils de fabrique, églises
série X: bureaux de bienfaisance.
6. Archives contemporaines (postérieures à 1940)
sous-série 1 W: cabinet du préfet du Gers (1939-1945), en particulier la cote 1 W / 365 relative aux victimes civiles et miliaires
992 W, 1319 W: administration communale
1277 W: fermetures d'écoles.
IV. Archives notariales
sous-série 3 E: les archives des études notariales contiennent les éléments de l'histoire locale et des informations sur la vie des habitants; on retrouve parfois dans les archives notariales des délibérations consulaires.
V. Archives privées, fonds entrés par voie extraordinaire
sous-série 1 J: pièces isolées et petits fonds
sous-série 14 J: papiers de Sylvain Daugé, prêtre et érudit local, notes sur des familles et des communes du Gers
sous-série 83 J: fonds de Macarez-Mainfroy, albums de cartes postales et photographies des communes du Gers
sous-série 88 J: fonds de Jean-Henri Ducos, dossiers documentaires sur les châteaux et maison-fortes du Gers
sous-série 101 J: fonds de Paul Mesplé, conservateur du musée des Augustins de Toulouse, albums de photographies des communes du Gers.
VI. Documents figurés
sous-série 1 Fi: cartes et plans
sous-série 2 Fi: dessins, gravures, estampes, lithographies, tirages photographiques
sous-série 6 Fi: cartes postales.
VII. Documentation
séries DAN et DAR: dossiers archéologiques et antiques
série CDOC: dossiers documentaires
série JX: presse locale
série PER: bulletins municipaux et paroissiaux
bibliothèque historique et administrative.
Georges Courtès (dir.), Communes du département du Gers, vol. II: arrondissement de Condom, Auch: Société archéologique et historique du Gers, 2004, p. 32-34.
Sylvain Daugé, Les ruines du château des marquis de Firmacon à Castelnau-sur-l'Auvignon, Agen: imprimerie Moderne, 1923.
Sylvain Daugé, « La commanderie d'Abrin », Bulletin de la Société archéologique, historique, littéraire et scientifique du GersAuch: Société archéologique et historique du Gers, 1921, p. 15-21.
Sylvain Daugé, La vieille cloche de Castelnau-sur-l'Auvignon, Bulletin de la Société archéologique, historique, littéraire et scientifique du Gers, Auch: Société archéologique et historique du Gers, 1918, p. 58-61.
Architerre, sources fiscales d'Ancien Régime (modelespace.univ-tlse2.fr).
Castelnau-sur-l'Auvignon (Gers, France); Abrin (Castelnau-sur-l'Auvignon, Gers, France)
- Abrin
  - Archives modernes (postérieures à 1789)
    - État civil
      - Registres des naissances., an III-an XIII, 1806-1829, 1831-1836; ESUPPL 10921; Abrin (Castelnau-sur-l'Auvignon, Gers, France; 1790-1836)
        répertoire civil; Castelnau-sur-l'Auvignon (Gers, France); Abrin (Castelnau-sur-l'Auvignon, Gers, France); naissance; état civil
      - Registres des mariages., an II-an VI, an IX, an XI-XIII, 1808-1836; ESUPPL 10922; Abrin (Castelnau-sur-l'Auvignon, Gers, France; 1790-1836)
        répertoire civil; Castelnau-sur-l'Auvignon (Gers, France); Abrin (Castelnau-sur-l'Auvignon, Gers, France); mariage; état civil
      - Registres des décès., an II-an XIV, 1806-1836; ESUPPL 10923; Abrin (Castelnau-sur-l'Auvignon, Gers, France; 1790-1836)
        répertoire civil; Castelnau-sur-l'Auvignon (Gers, France); Abrin (Castelnau-sur-l'Auvignon, Gers, France); décès; état civil
      - Tables alphabétiques (1821-1823) et décennales (1813-1836) des naissances, mariages et décès., ESUPPL 10924; Abrin (Castelnau-sur-l'Auvignon, Gers, France; 1790-1836)
        table; Castelnau-sur-l'Auvignon (Gers, France); Abrin (Castelnau-sur-l'Auvignon, Gers, France); état civil
    - Contributions. Administrations financières
      - Impôts directs
        - Cadastre., [1812-1836]; ESUPPL 10925 - 10926
          Castelnau-sur-l'Auvignon (Gers, France); Abrin (Castelnau-sur-l'Auvignon, Gers, France); cadastre; fiscalité immobilière; Époque contemporaine; 19e siècle
          - Table alphabétique des propriétaires., [1812-1836]; ESUPPL 10925
            table; Castelnau-sur-l'Auvignon (Gers, France); Abrin (Castelnau-sur-l'Auvignon, Gers, France); cadastre; fiscalité immobilière; Époque contemporaine; 19e siècle
          - Registre des mutations., [1812-1836]; ESUPPL 10926
            registre; Castelnau-sur-l'Auvignon (Gers, France); Abrin (Castelnau-sur-l'Auvignon, Gers, France); cadastre; fiscalité immobilière; Époque contemporaine; 19e siècle
- Castelnau-sur-l'Auvignon
  - Archives anciennes (antérieures à 1790)
    - Cultes. Instruction publique. Assistance publique
      - Paroisse de Castelnau: registres des baptêmes, mariages et sépultures., 1692, 1694-1703, 1711, 1750-1776, 1778-1782, 1784-1790, 1792; ESUPPL 10927; Castelnau-sur-l'Auvignon (Gers, France)
        registre paroissial; Castelnau-sur-l'Auvignon (Gers, France); Castelnau-sur-l'Auvignon (Gers, France; paroisse); naissance; mariage; décès
      - Paroisse de Sainte-Germaine: registres des baptêmes, mariages et sépultures., 1718-1729, 1731-1745, 1747-1759-1776, 1778-1792; ESUPPL 10928; Castelnau-sur-l'Auvignon (Gers, France)
        registre paroissial; Castelnau-sur-l'Auvignon (Gers, France); Sainte-Germaine (Condom, Gers, France; paroisse); naissance; mariage; décès
  - Archives modernes (postérieures à 1789)
    - Administration générale de la commune
      - Conseil municipal
        - Registres des délibérations., 1831-1965; ESUPPL 10929 - 10935
          délibération; Castelnau-sur-l'Auvignon (Gers, France); administration communale; conseil municipal
          - 1831-1836., ESUPPL 10929
          - 1838 (12 avril)-1846 (11 octobre)., 1838-1846; ESUPPL 10930
          - 1846 (25 octobre)-1859 (17 décembre)., 1846-1859; ESUPPL 10931
          - 1859 (21 décembre)-1874 (8 février)., 1859-1874; ESUPPL 10932
          - 1874 (8 mars)-1891 (1er mars)., 1874-1891; ESUPPL 10933
          - 1891 (19 juin)-1936., 1891-1936; ESUPPL 10934
          - 1944 (25 septembre)-1965 (13 juin)., 1944-1965; ESUPPL 10935
      - Actes de l'administration municipale
        - Correspondance reçue et envoyée., 1834-1954; ESUPPL 10936
          correspondance; Castelnau-sur-l'Auvignon (Gers, France); administration communale
      - Administration de la commune
        - Inventaire du mobilier et des archives: procès-verbal de récolement., 1843; ESUPPL 10937
          inventaire; Castelnau-sur-l'Auvignon (Gers, France); patrimoine écrit
        - Révision du nom de la commune: correspondance., 1951; ESUPPL 10938
          Castelnau-sur-l'Auvignon (Gers, France); administration communale
    - État civil
      - Registres des naissances, mariages et décès., 1793-1810; ESUPPL 10939 - 10940; Castelnau-sur-l'Auvignon (Gers, France)
        répertoire civil; Castelnau-sur-l'Auvignon (Gers, France); naissance; mariage; décès; état civil
        - 1793-an V., ESUPPL 10939
          Contient également les publications de mariages et actes préliminaires de divorces (1793-an IV).
        - an VI-1810., ESUPPL 10940
      - Registres des naissances., 1811-1859, 1866; ESUPPL 10941; Castelnau-sur-l'Auvignon (Gers, France)
        répertoire civil; Castelnau-sur-l'Auvignon (Gers, France); état civil; naissance
      - Registres des mariages., 1811-1859; ESUPPL 10942; Castelnau-sur-l'Auvignon (Gers, France)
        répertoire civil; Castelnau-sur-l'Auvignon (Gers, France); état civil; mariage
      - Registres des décès., 1811-1859; ESUPPL 10943; Castelnau-sur-l'Auvignon (Gers, France)
        répertoire civil; Castelnau-sur-l'Auvignon (Gers, France); état civil; décès
      - Tables alphabétiques des naissances, mariages et décès., 1807, 1821-1823, 1825; ESUPPL 10944; Castelnau-sur-l'Auvignon (Gers, France)
        table; Castelnau-sur-l'Auvignon (Gers, France); état civil; naissance; mariage; décès
      - Registre des publications de mariages., 1891; ESUPPL 10945; Castelnau-sur-l'Auvignon (Gers, France)
        registre; Castelnau-sur-l'Auvignon (Gers, France); état civil; mariage
    - Population. Économie sociale. Statistique
      - Travail
        - Registre de délivrance des livrets ouvriers., 1861-1897; ESUPPL 10946
          registre; Castelnau-sur-l'Auvignon (Gers, France); ouvrier
    - Contributions. Administrations financières
      - Impôts directs
        - Cadastre., 1826-1968; ESUPPL 10947 - 10955
          Castelnau-sur-l'Auvignon (Gers, France); cadastre; fiscalité immobilière; Époque contemporaine; 19e siècle
          - Cadastre napoléonien., [1826]-1911; ESUPPL 10947 - 10950
            - Atlas., [1826]; ESUPPL 10947
              atlas; Castelnau-sur-l'Auvignon (Gers, France); cadastre; fiscalité; Époque contemporaine; 19e siècle
            - État de sections., [1826]; ESUPPL 10948
              état de section; Castelnau-sur-l'Auvignon (Gers, France); cadastre; fiscalité; Époque contemporaine; 19e siècle
            - Matrice des propriétés foncières., 1827-1910; ESUPPL 10949
              matrice cadastrale; Castelnau-sur-l'Auvignon (Gers, France); cadastre; fiscalité immobilière; Époque contemporaine; 19e siècle
            - Matrice des propriétés bâties., 1882-1911; ESUPPL 10950
          - Cadastre révisé (1910)., 1911-1968; ESUPPL 10951 - 10952
            Castelnau-sur-l'Auvignon (Gers, France); cadastre; fiscalité immobilière; Époque contemporaine; 20e siècle
            - Matrice des propriétés non bâties., 1913-1968; ESUPPL 10951
              matrice cadastrale; Castelnau-sur-l'Auvignon (Gers, France); cadastre; fiscalité immobilière; Époque contemporaine; 20e siècle
            - Matrice des propriétés bâties., 1911-1968; ESUPPL 10952
        - Contributions directes., 1904-1977; ESUPPL 10953 - 10954
          Castelnau-sur-l'Auvignon (Gers, France); fiscalité; impôts locaux
          - Contributions foncière, personnelle-mobilière et des portes et fenêtres: copies des matrices générales., 1904-1921; ESUPPL 10953
            Castelnau-sur-l'Auvignon (Gers, France); fiscalité; impôts locaux; taxe foncière
          - Contribution foncière, mobilière, et taxes d'enlèvement des ordures ménagères, d'habitation et autres taxes assimilées: copies des matrices générales., 1931-1977; ESUPPL 10954
        - Rétribution scolaire: rôle., 1877; ESUPPL 10955
          rôle d'imposition; Castelnau-sur-l'Auvignon (Gers, France); fiscalité
    - Affaires militaires
      - Mesures d'exception et faits de guerre
        - Seconde Guerre mondiale (1939-1945)., 1944-1952; ESUPPL 10956 - 10958
          Castelnau-sur-l'Auvignon (Gers, France); guerre; distinction honorifique; Guerre 1939-1945
          - Ravitaillement: registres des titres et cartes d'alimentation., 1944-1945; ESUPPL 10956
            Castelnau-sur-l'Auvignon (Gers, France); guerre; ravitaillement; Guerre 1939-1945
          - Attribution de la Croix de Guerre: ampliation de la citation., 1948; ESUPPL 10957
          - Reconstruction de la commune. - Déclaration de la commune comme étant sinistrée: arrêté ministériel (1945); dossier du projet: arrêtés préfectoraux et ministériels, procès-verbal d'enquête, délibération du conseil municipal, rapport, programme, plans, correspondance (1945-1949); achèvement: rapport de l'architecte (1952)., 1945-1952; ESUPPL 10958
            Castelnau-sur-l'Auvignon (Gers, France); guerre; reconstruction; dommages de guerre; Guerre 1939-1945
    - Police. Hygiène publique. Justice
      - Hygiène publique et salubrité
        - Vaccination: liste des personnes vaccinées., 1939; ESUPPL 10959
          Castelnau-sur-l'Auvignon (Gers, France); vaccination
    - Finances de la commune
      - Comptabilité
        - Budgets: délibérations relatives au règlement définitif des recettes et dépenses., 1888; ESUPPL 10960
          Castelnau-sur-l'Auvignon (Gers, France); finances communales
    - Édifices communaux. Monuments et établissements publics
      - Édifices publics
        - Mairie-école. - Reconstruction: avant-projet, cahier des charges, devis descriptif et estimatif, plans, soumission, arrêtés préfectoraux, procès-verbal de réception, correspondance., 1950-1953; ESUPPL 10961
          Castelnau-sur-l'Auvignon (Gers, France); hôtel de ville; école
        - Monument à la mémoire des morts tombés pour la libération de la France. - Érection: notice explicative, devis, plans, extrait du registre des délibérations du conseil municipal, arrêté préfectoral, correspondance., 1951; ESUPPL 10962
          Castelnau-sur-l'Auvignon (Gers, France); commémoration
    - Travaux publics. Voirie. Moyens de transport. Régime des eaux
      - Moyens de transport et travaux divers
        - Électrification. - Distribution d'énergie électrique, concession: cahier des charges, polices d'abonnement, plans, promesses de vente, extrait du registre des délibérations du conseil municipal, marché de gré à gré., 1954-1955; ESUPPL 10963
          Castelnau-sur-l'Auvignon (Gers, France); distribution électrique
    - Assistance et prévoyance
      - Bureaux de bienfaisance, secours d'urgence
        - Bureau de bienfaisance: registre des délibérations., 1891-1942; ESUPPL 10964
          registre; délibération; Castelnau-sur-l'Auvignon (Gers, France); structure communale d'aide sociale
    - Instruction publique. Sciences, lettres et arts
      - Instruction publique
        - Caisse des écoles: statuts., 1930; ESUPPL 10965
          Castelnau-sur-l'Auvignon (Gers, France); école